臺灣彰化地方法院民事判決　八十九年度訴字第三二八號
　　原　　　　告　Ｍ○○
　　　　　　　　　天○○
　　複　代理　人　丁○○
　　被　　　　告　Ｑ○○
　　　　　　　　　甲○○○
　　　　　　　　　Ｏ○○
　　　　　　　　　Ｂ○○
　　　　　　　　　丑○○
　　　　　　　　　寅○○
　　　　　　　　　乙○○○
　　　　　　　　　Ｌ○○
　　　　　　　　　子○○
　　　　　　　　　卯○○
　　　　　　　　　丙○○○
　　　　　　　　　辰○○
　　　　　　　　　未○○○
　　　　　　　　　戌○○
　　　　　　　　　Ｅ○○
　　　　　　　　　巳○○
　　　　　　　　　酉○○
　　　　　　　　　Ａ○○
　　　　　　　　　午○○
　　　　　　　　　申○○
　　　　　　　　　宇○○
　　　　　　　　　黃○○
　　　　　　　　　玄○○
　　　　　　　　　宙○○
　　　　　　　　　壬○○○
　　　　　　　　　地○○
　　　　　　　　　Ｎ○○
　　　　　　　　　Ｒ○○
　　　　　　　　　Ｆ○○
　　　　　　　　　Ｐ○○
右當事人間請求分割共有物事件，本院判決如左：
    主      文
被告辛○○、庚○○、己○○、戊○○應就渠等被繼承人李謝珠所遺如附表編號壹、
貳所示二筆土地之應有部分四十四分之一辦理繼承登記。
被告Ｇ○○○、Ｊ○○、Ｋ○○、Ｈ○○、Ｉ○○、Ｃ○○、Ｄ○○應就渠等被繼承
人亥○○所遺右揭二筆土地之應有部分十分之一辦理繼承登記。
兩造共有右揭二筆土地准予合併分割如附圖甲案所示，即編號１部分面積０‧００二
七公頃土地分歸被告申○○取得，編號２部分面積０‧００二七公頃土地分歸被告宇
○○取得，編號３部分面積０‧００二七公頃土地分歸被告黃○○取得，編號４部分
面積０‧００二七公頃土地分歸被告玄○○取得，編號５部分面積０‧００二七公頃
土地分歸被告宙○○取得，編號６部分面積０‧００三五公頃土地分歸被告Ｑ○○取
得，編號７部分面積０‧００三五公頃土地分歸被告Ｏ○○取得，編號８部分面積０
‧００三二公頃土地分歸被告Ｅ○○取得，編號９部分面積０‧００六四公頃土地分
歸被告酉○○取得，編號１０部分面積０‧００八六公頃土地分歸被告Ｆ○○取得，編
號部分面積０‧００三二公頃土地分歸被告未○○○取得，編號部分面積０‧０
０三二公頃土地分歸被告戌○○取得，編號部分面積０‧００三二公頃土地分歸被
告巳○○取得，編號部分面積０‧００三二公頃土地分歸被告辛○○、庚○○、己○○、戊○○共同取得，並按渠等應繼分之比例保持公同共有，編號部分面積０‧
００三二公頃土地分歸被告Ａ○○取得，編號部分面積０‧００三二公頃土地分歸
被告地○○取得，編號部分面積０‧００三二公頃土地分歸被告Ｎ○○取得，編號
部分面積０‧００三二公頃土地分歸被告Ｒ○○取得，編號部分面積０‧００六
九公頃、編號19-1部分面積０‧０００一公頃土地分歸被告午○○取得，編號部分
面積０‧００一九公頃、編號21-1部分面積０‧０００七公頃土地分歸被告癸○○取
得，編號部分面積０‧０００六公頃、編號22-1部分面積０‧０００七公頃土地分
歸被告丑○○取得，編號部分面積０‧０００三公頃、編號23-1部分面積０‧００
一０公頃土地分歸被告寅○○取得，編號部分面積０‧０００一公頃、編號24-1部
分面積０‧００一二公頃土地分歸被告乙○○○取得，編號部分面積０‧００一三
公頃土地分歸被告Ｌ○○取得，編號部分面積０‧００一三公頃土地分歸被告子○○取得，編號部分面積０‧００一三公頃土地分歸被告卯○○取得，編號部分面
積０‧００一三公頃土地分歸被告丙○○○取得，編號部分面積０‧００一三公頃
土地分歸被告辰○○取得，編號部分面積０‧００三五公頃土地分歸被告甲○○○
取得，編號部分面積０‧００三五公頃土地分歸被告Ｂ○○取得，編號部分面積
０‧００七０公頃土地分歸被告壬○○○取得，編號部分面積０‧０一三七公頃土
地分歸被告Ｇ○○○、Ｊ○○、Ｋ○○、Ｈ○○、Ｉ○○、Ｃ○○、謝Ｄ○○共同取
得，並按渠等應繼分之比例保持公同共有，編號部分面積０‧００八六公頃土地分
歸原告Ｍ○○取得，編號部分面積０‧００八六公頃土地分歸被告Ｐ○○取得，編
號部分面積０‧００八六公頃土地分歸原告天○○取得，編號部分面積０‧０二
一三公頃、編號37-1部分面積０‧０二七七公頃土地分歸兩造共同取得，並按渠等或
渠等被繼承人原應有部分之比例保持共有。
訴訟費用由兩造按附表所示應有部分之比例負擔。
    事      實
甲、原告方面：
  一、聲明：如主文第一～三項所示。
  二、陳述：
    (一)如附表編號壹所示坐落彰化縣和美鎮○○段一一一六地號、地目建、面積０‧
      ０九五四號公頃土地，及附表編號貳所示坐落同段一一一七地號、地目建、面
      積０‧０九一四土地均為原告Ｍ○○、天○○與被告Ｑ○○、甲○○○、Ｏ○○、Ｂ○○、癸○○、丑○○、寅○○、乙○○○、Ｌ○○、子○○、卯○○
      、丙○○○、辰○○、戌○○、Ｅ○○、巳○○、酉○○、Ａ○○、午○○、
      申○○、宇○○、黃○○、玄○○、宙○○、壬○○○、地○○、Ｎ○○、Ｒ
      ○○、Ｆ○○、Ｐ○○、未○○○等人，及原共有人曾添盛、亥○○、李謝珠
      所共有，各共有人之應有部分詳如附表所示。
    (二)惟原共有人曾添盛、亥○○、李謝珠等人已於訴訟程序進行中死亡，其中曾添
      盛之應有部分一百分之一已由被告兼其承受訴訟人癸○○辦理繼承登記，其餘
      亥○○、李謝珠之繼承人均未辦理繼承登記。被告辛○○、庚○○、己○○、
      戊○○等人為原共有人李謝珠之繼承人，自應就渠等被繼承人李謝珠所遺系爭
      二筆土地之應有部分四十四分之一辦理繼承登記。被告Ｇ○○○、Ｃ○○、Ｊ
      ○○、Ｋ○○、Ｈ○○、Ｉ○○、Ｄ○○等人為原共有人亥○○之繼承人，自
      應就渠等被繼承人亥○○所遺系爭二筆土地之應有部分十分之一辦理繼承登記
      。
    (三)系爭二筆土地，並無物之使用目的不能分割之情形，共有人亦無訂明不分割之
      期限，原告曾向其他共有人提議協議分割，然因被告人數眾多，且未完成繼承
      登記，而無法協議分割。又系爭二筆土地地目均為建、地界相連、使用分區均
      為乙種建築用地，各共有人應有部分亦無異。再者，系爭二筆土地原為兩造祖
      先謝雨金所遺留，嗣經繼承後兩造始取得所有權，其中並無買賣情事，且兩造
      均為謝雨金之四名子女即大房謝體盤、二房謝葛、三房謝廉、四房謝石頭之派
      下子孫，其共有關係本屬同一，為增進土地之最大效用，請准予原物合併分割
      。
    (四)系爭二筆土地上目前有四大房子孫所有之三合院及鐵皮造建物，因年代久遠，
      均毋庸保留。依原告所提如附圖所示甲案，各共有人分得部分均能面臨東方之
      鎮西路或南方鎮西路十五巷，出入無礙，堪稱公允。為此，依法請求判決如聲
      明欄所示。
  三、證據：提出土地登記謄本六件、地籍圖謄本一件、應有部分及面積明細表二件
      、繼承系統表五件、戶籍謄本二十六件、戶籍登記除戶簿謄本十件、日據時期
      戶口調查簿謄本六件、現場照片三幀、聯外道路示意圖一件為證，並聲請履測
      現場。
乙、被告方面：
（甲）被告Ｅ○○、戌○○、酉○○、Ａ○○、地○○、庚○○、戊○○部分：
  一、聲明：請為適當之判決。
  二、陳述：
      同意按照原告所提方案分割。
（乙）被告壬○○○、宇○○、黃○○、玄○○、宙○○部分：
  一、聲明：請依附圖所示乙案分割。
  二、陳述：
      因被告壬○○○係原共有人亥○○之姊妹，係被告申○○、宇○○、黃○○、
      玄○○、宙○○等人之姑母，其應有部分之二分之一擬贈與給亥○○之繼承人
      ，另二分之一則擬贈與給被告宙○○等五兄弟，故將原告所提甲案調整為乙案
      ，即將原告擬分配予被告壬○○○之編號部分，其中西邊二分之一部分不動
      ，將來擬由亥○○繼承人取得，至於東邊二分之一則調整至編號東方，將來
      擬由被告宙○○等五兄弟分得。
（丙）被告Ｑ○○部分：
      未於言詞辯期期日到場，僅提出存證信函，其內容略以：
  一、聲明：請依附圖所示丙案分割。
  二、陳述：
    (一)原告就後壁庭部分尚未向四大房親族講清楚，又須拆屋造路，違反常理。
    (二)系爭土地上之公廳屬公共設施，依風俗要留存公用。
    (三)原告所提甲案未顧及土地使用現狀，違反常理。被告主張要原地原分配，按照
      四大房子孫使用現狀分配，相關一切費用應由四大房均分。
  三、證據：提出存證信函九件為證。
（丁）被告申○○、Ｆ○○、Ｐ○○部分：
  一、聲明：請為適當之判決。
  二、陳述：同意按照四大房分割。
（戊）被告甲○○○、Ｏ○○、Ｂ○○、癸○○、丑○○、寅○○、乙○○○、Ｌ○○、子○○、卯○○、丙○○○、辰○○、未○○○、巳○○、午○○、Ｎ○○、Ｒ○○、辛○○、己○○、Ｇ○○○、Ｃ○○、Ｊ○○、Ｋ○○、Ｈ○○
      、Ｉ○○、Ｄ○○部分：
      未於言詞辯論期日到場，亦未提出任何書狀作何聲明或陳述。
丙、本院依聲請履勘現場，並囑託彰化縣和美地政事務所派員會同測量，分別製成勘
    驗筆錄及土地複丈成果圖附卷。
    理      由
一、本件被告Ｑ○○、甲○○○、Ｏ○○、Ｂ○○、癸○○、丑○○、寅○○、乙○○○、Ｌ○○、子○○、卯○○、丙○○○、辰○○、未○○○、Ｅ○○、巳○○、Ａ○○、午○○、申○○、玄○○、壬○○○、地○○、Ｎ○○、Ｒ○○、
    Ｆ○○、Ｐ○○、辛○○、己○○、Ｇ○○○、Ｃ○○、Ｊ○○、Ｋ○○、Ｈ○○、Ｉ○○、Ｄ○○等人經合法通知，未於最後言詞辯論期日到場，核無民事訴
    訟法第三百八十六條各款所列情形，爰依原告之聲請，由其就被告Ｑ○○等三十
    五人部分一造辯論而為判決。
二、原告主張如附表編號壹、貳所示系爭二筆土地為原告Ｍ○○、天○○與被告Ｑ○○、甲○○○、Ｏ○○、Ｂ○○、癸○○、丑○○、寅○○、乙○○○、Ｌ○○
    、子○○、卯○○、丙○○○、辰○○、戌○○、Ｅ○○、巳○○、酉○○、Ａ
    ○○、午○○、申○○、宇○○、黃○○、玄○○、宙○○、壬○○○、地○○
    、Ｎ○○、Ｒ○○、Ｆ○○、Ｐ○○、未○○○等人，及原共有人曾添盛、亥○○、李謝珠所共有，各共有人之應有部分詳如附表所示；惟原共有人曾添盛、亥
    ○○、李謝珠等人已於訴訟程序進行中死亡，其中曾添盛之應有部分一百分之一
    已由被告兼其承受訴訟人癸○○辦理繼承登記，其餘亥○○、李謝珠之繼承人均
    未辦理繼承登記；又系爭二筆土地均無分割協議，亦無不能分割之原因，共有人
    亦無訂明不分割之期限；再者，系爭二筆土地地目均為建、地界相連、使用分區
    均為乙種建築用地，各共有人應有部分亦無異，原為兩造祖先謝雨金所遺留，嗣
    經繼承後始由兩造取得，其中並無買賣情事，且兩造均為謝雨金之四名子女即大
    房謝體盤、二房謝葛、三房謝廉、四房謝石頭之派下子孫，其共有關係本屬同一
    等情，業據原告提出土地登記謄本六件、地籍圖謄本一件、應有部分及面積明細
    表二件、繼承系統表五件、戶籍謄本二十六件、戶籍登記除戶簿謄本十件、日據
    時期戶口調查簿謄本六件為證，核屬相符，且為被告戌○○等人所不爭執，自堪
    信原告此部分之主張為真實。
三、按「各共有人，得隨時請求分割共有物。」、「又共有物分割之方法，不能協議
    決定者，法院得因任何共有人之聲請，命以原物分配於各共有人。」，民法第八
    百二十三條第一項、第八百二十四條第二項分別定有明文。又共有人不同之數宗
    共有物，固不得合併予以分割，惟數宗土地之共有人相同，而其應有部分亦無異
    時，如共有人以成立一共有關係之意思而共有數物時，非不得予以合併分割，以
    增加經濟效益，最高法院六十九年度台上字第八九九號民事判決可資參照。經查
    ，系爭二筆土地係兩造由渠等被繼承人謝雨金繼承取得，業如前述，顯然系爭二
    筆土地成立共有關係之初，共有人即以成立一共有關係之意思而共有無訛，揆諸
    前開說明，系爭二筆土地既合於判決分割之要件，則原告本於土地共有人之分割
    請求權，訴請被告辛○○等四人就被渠等繼承人李謝珠所遺系爭二筆土地之應有
    部分四十四分之一辦理繼承登記，被告Ｇ○○○等七人就渠等被繼承人亥○○所
    遺系爭二筆土地之應有部分十分之一辦理繼承登記，併請求判決合併分割，於法
    自屬有據，應予准許。
四、另按法院定分割方法時，必須考量兩造之利益、意願，由土地上建物現況、各共
    有人使用位置、分割後各共有人分得土地之方整及利用價值，予以衡量。經查，
    系爭二筆土地略呈東西較寬之長方形，東方毗鄰鎮西路，南邊為鎮西路十五巷，
    鎮○路○○○道路，北方、東方、南方則毗鄰訴外人土地，又系爭二筆土地上分
    別有謝雨金派下四大房子孫天○○、亥○○、Ｏ○○、謝廉、宙○○、黃○○等
    人分別搭建之磚造、鐵架造建物，分別供作住家、公廳等用途使用等情，業經本
    院會同彰化縣和美地政事務所人員履測現場，並分別製作勘驗筆錄、土地複丈成
    果圖等附卷可按，並有原告提出現場照片三幀、聯外道路示意圖一件附卷可資佐
    證。經核原告所提如附圖所示甲案，已兼顧多數共有人使用現況、分割後各共有
    人分得土地之方整及利用價值，且各共有人個別分得之土地均面臨鎮西路，及私
    設六公尺道路即鎮西路十五巷，出入無礙，又依該方案分割，系爭土地上固有部
    分建物需予拆除，惟依到場之被告到庭陳稱：前開建物大都為五十多年以上之老
    舊建物，是縱予拆除，顯無礙於社會經濟安定；再系爭二筆土地面積合計在０‧
    一公頃以上，原告主張在系爭二筆土地南方即原鎮西路十五巷舊址預留一條東西
    向寬度為六公尺之道路，以供分得裡地之共有人通行，已符合實施區域計畫地區
    建築管理辦法第十一條第四款之規定，實有利於全體共有人將來建築之規劃，凡
    此均有助於提高系爭土地之經濟價值或效用，本院因認如附圖所示甲案符合公平
    適當原則，堪足採取，爰依兩造或其被繼承人原應有部分之比例，判決分割如主
    文第三項所示。至於被告Ｑ○○陳稱：系爭二筆土地上有公有設施公廳不得分割
    云云，因本件原告訴請分割之標的係土地，並非公廳，則系爭二筆土地上有公廳
    存在，自不影響原告本於共有人之分割請求權，訴請分割系爭二筆土地，併此敘
    明。
五、被告宙○○等人所提如附圖所示乙案分割圖樣，因係於最後言詞辯論期日九十年
    十二月二十七日始行提出，依民事訴訟法第一百九十六條：「當事人意圖延滯訴
    訟，或因重大過失，逾時始提出攻擊或防禦方法，有礙訴訟之終結者，法院得駁
    回之。」之規定，被告宙○○等人未於適當時期提出分割圖樣，顯然有礙訴訟之
    終結，自無可採。又被告Ｑ○○所提如附圖所示丙案分割圖樣，係採四大房子孫
    分割後各別保持共有之方案，因未能證明已徵得其他共有人同意分割後仍保持共
    有，亦無可採。
六、本件係因分割共有物而涉訟，被告之行為可認按當時之訴訟程度為伸張或防禦權
    利所必要，故由勝訴之原告亦負擔一部分訴訟費用，併此敘明。
七、本件事證已臻明確，兩造其餘攻擊及防禦方法，經審酌均與判決結果不生影響，
    自無一一審究論列之必要，併此敘明。
據上論結，本件原告之訴為有理由，依民事訴訟法第三百八十五條第一項前段、第八
十一條第二款、第八十五條第一項但書、第二項，判決如主文。
中　　　華　　　民　　　國　　九十一　　年　　  一　　　月　　 十五　 　日
                                      臺灣彰化地方法院民事第二庭
~B法　　　官　陳正禧
右正本係照原本作成。
如對本判決上訴，應於判決送達後二十日內向本院提出上訴狀。
~B法院書記官　鄭秀鑾
中　　　華　　　民　　　國　　九十一　　年　　  一　　　月　　 十六　 　日
附表：
┌──┬───────────┬──┬──────┬──────────┐
│編號│坐落                  │地目│面積（公頃）│所有人（原共有人）及│
│    │                      │    │            │應有部分之比例、訴訟│
│    │                      │    │            │費用負擔之方式      │
├──┼───────────┼──┼──────┼──────────┤
│壹  │彰化縣和美鎮○○段一一│建  │０‧０九五四│Ｑ○○1/40、甲○○○│
│    │一六地號              │    │            │1/40、Ｏ○○1/40、謝│
│    │                      │    │            │阿秀1/40、癸○○2/10│
│    │                      │    │            │0、丑○○1/100、曾滿│
│    │                      │    │            │倍1/100、乙○○○1/1│
│    │                      │    │            │00、Ｌ○○1/100、曾 │
│    │                      │    │            │珠寬1/100、卯○○1/1│
│    │                      │    │            │00、丙○○○1/100、 │
│    │                      │    │            │辰○○1/100、戌○○1│
│    │                      │    │            │/44、Ｅ○○1/44、黃 │
│    │                      │    │            │謝嬌1/44、李謝珠1/44│
│    │                      │    │            │、酉○○1/22、Ａ○○│
│    │                      │    │            │1/44、午○○1/20、謝│
│    │                      │    │            │火1/50、宇○○1/50│
│    │                      │    │            │、黃○○1/50、玄○○│
│    │                      │    │            │1/50、宙○○1/50、謝│
│    │                      │    │            │木炎1/10、壬○○○1/│
│    │                      │    │            │20、地○○1/44、謝順│
│    │                      │    │            │旺1/44、Ｒ○○1/44、│
│    │                      │    │            │Ｆ○○1/16、Ｍ○○1/│
│    │                      │    │            │16、Ｐ○○1/16、謝水│
│    │                      │    │            │烈1/16、未○○○1/44│
│    │                      │    │            │，除李謝珠、亥○○之│
│    │                      │    │            │繼承人係連帶負擔外，│
│    │                      │    │            │其餘共有人係單獨負擔│
├──┼───────────┼──┼──────┼──────────┤
│貳  │同右段一一一七地號    │建  │０‧０九一四│同右                │
└──┴───────────┴──┴──────┴──────────┘
